【裁判字號】    98,訴,235
【裁判日期】    981030
【裁判案由】    確認動產所有權存在
【裁判全文】
臺灣苗栗地方法院民事判決               98年度訴字第235號
原      告  丁○○
訴訟代理人  謝清傑律師
被      告  宏佾重機械有限公司
法定代理人  丙○○
訴訟代理人  陳淑芬律師
上列當事人間請求確認動產所有權存在事件，本院於民國98年10
月16日言詞辯論終結，判決如下：
    主  文
確認原告對於臺灣苗栗地方法院檢察署97年度他字第897 號、98
年度偵字第2370號竊盜案件所扣押之「PC450 型挖土機」壹台之
所有權存在。
訴訟費用由被告負擔。
    事實及理由
壹、程序事項：
一、確認法律關係之訴，非原告有即受確認判決之法律上利益者
    ，不得提起之，民事訴訟法第247 條第1 項前段定有明文。
    所謂即受確認判決之法律上利益，係指法律關係之存在與否
    不明確，致原告在私法上之地位有受侵害之危險，而此危險
    得以對於被告之確認判決除去之者而言（最高法院52年臺上
    字第1922號判例意旨參照）。本件原告主張對台灣苗栗地方
    法院檢察署（以下簡稱苗栗地檢署）97年度他字第897 號竊
    盜案件所扣押之機具「PC450 型挖土機」（以下簡稱系爭挖
    土機）1 台之所有權存在，既為被告所否認，則原告就系爭
    挖土機是否有所有權存在，於兩造間即屬不明確，而原告私
    法上之地位有受侵害之危險，且此項不明確得以確認判決予
    以排除。是原告提起本件訴訟確認系爭挖土機所有權存在，
    自應認有即受確認判決之法律上利益，先予敘明。
貳、實體事項：
一、原告起訴主張：
  (一)原告於民國96年11月27日與訴外人庚○○簽訂「機械設備買
    賣暨租賃契約書」（以下簡稱系爭買賣契約書），向庚○○
    購買系爭挖土機，及310 型、200 型挖土機各1 部，混凝土
    車6 部，砂石卡車2 部，貨櫃屋辦公室1 棟，碎石機械1組
    ，預拌混凝土機械2 組，並於簽訂契約同時，約定原告所購
    得且取得所有權之上開機具，同時租賃予庚○○使用。詎庚○○與被告間因金錢借貸關係，被告要求庚○○提供所使用
    之系爭挖土機作為質押，庚○○雖已明確告知被告系爭挖土
    機為原告所有，惟被告仍堅持要質押證件，庚○○不得已，
    遂交付證件予被告。庚○○嗣於97年間因涉嫌竊盜案件，經
    苗栗地檢察署檢察官以98年度偵字第2370號偵查起訴，庚○○所使用之系爭挖土機亦經苗栗地檢察署檢察官於97年度他
    字第897 號偵查中扣押在案。原告雖於98年5 月8 日具狀向
    苗栗地檢察署聲請發還扣押物，惟承辦此案的檢察官稱扣押
    之系爭挖土機另有被告亦主張為所有權人，於所有權歸屬有
    爭議情況下，無法發還扣押物。為此，爰依系爭買賣契約書
    ，訴請確認原告就系爭挖土機之所有權存在等語。並聲明：
    如主文第1 項所示。
  (二)對被告抗辯所為之陳述：
    (1)原告於96年11月27日簽約之後，當日即去找庚○○拍攝機
      台相片，惟因部分機台設備沒有在現場而未拍攝到。原告
      知悉系爭挖土機遭到扣押後很焦急，於是僅拿取系爭挖土
      機相片2 幀，訂在契約書後面，惟依系爭契約書第1 條規
      定，係雙方得於簽約後，另以相片附件等方式共同簽認，
      故有無相片，均不影響系爭契約的有效成立。且據證人庚○○、甲○○之證述，均可證該契約書確屬真正。再參酌
      被告公司負責人丙○○於98年4 月1 日於苗栗分局偵查隊
      所製作調查筆錄，證人甲○○（即筆錄所載之李明忠）早
      在97年5 月2 日就已經出面為原告主張對於系爭挖土機的
      所有權，並非在檢察官扣押系爭挖土機後才主張，可見系
      爭契約書並非事後杜撰。
    (2)原告於93年至97年間，因借款給庚○○，陸續以無摺存款
      方式，將款項存入庚○○於渣打國際商業銀行（原新竹國
      際商業銀行）三義分行00000-000000帳戶中，前後所存入
      金額約有3,900 萬元以上，而庚○○為清償上開借款而開
      立給原告之支票，未兌現的至少有2,400 萬元以上，足見
      庚○○未清償予原告之債務至少有2,400 萬元。是原告與
      庚○○間，確實存有債權債務關係。被告恣意指摘，殊非
      可採。
    (3)友立土木包工業向庚○○購買混凝土後，由負責人乙○○
      直接將應付給庚○○之混凝土價款支付予原告，以作為系
      爭契約書第5 條所約定庚○○支付租金給原告之方式，原
      告嗣後再與庚○○做結算。且依原告所提出乙○○在三義
      鄉農會之客戶往來交易明細表及支票2 紙，可證原告已領
      到6,260,800 元，而2 紙支票共890,400 元則因延票待領
      。
    (4)庚○○已明確證稱其並未於苗栗地檢察署98年度偵字第
      2370 號 偵查卷第40頁所附重機出租買賣合約書，及卷第
      41頁所附重型油壓暨工程機具租賃契約上簽名蓋章，會把
      進口報單交給被告是因為向被告借錢，並沒有意思要把怪
      手賣給被告；上開買賣合約書、租賃契約上蓋有煜強公司
      的大小章，係被告是向證人戊○○藉故取得大小章後，蓋
      用在上開買賣合約書、租賃契約之上等情。另被告所主張
      用來支付買賣價款的支票，其發票日為96年10月9 日等日
      期，早於其所宣稱買賣的時間，此種情形明顯不符合常理
      。又被告所提出的租賃契約書，記載租期9 個月，每月租
      金20萬元，卻記載租金共190 萬元，可知顯然是被告片面
      製作、違反真實的文件。蓋依據租期與每月租金計算，總
      租金應為180 萬元，而非190 萬元，況且，經營怪手一個
      月要達到20萬元營業額相當困難，依常情沒有人會以一個
      月20萬元的租金去承租一台怪手來經營。另被告宣稱的租
      賃關係，租金總額應是180 萬元，然被告於98年9 月1 日
      所提出主張為庚○○支付租金之A1至A6支票，其金額分別
      為：20萬元、20萬元、20萬元、20萬元、20萬元、20 萬
      元、20萬元、25萬元、25萬元、25萬元、25萬元、25 萬
      元、25萬元，總計為290 萬元，金額上並不相符；且上開
      支票之發票日分別為97年3 月30日、5 月20日、5 月30日
      、6 月16日、6 月30日、7 月6 日、7 月10日、7 月16日
      、7 月30日、8 月6 日、8 月10日、8 月16日、8 月30日
      ，亦與租賃契約書所記載每個月租金20萬元，完全不符。
      倘依照租賃契約書，應該是一個月交付乙紙支票，而不是
      交付多紙支票，甚至一個月有四紙支票，可知庚○○交付
      給被告的支票，並不是為了支付租金，而是為了借貸關係
      上的還款。被告主張系爭挖土機是其向庚○○購買，再租
      給庚○○云云，顯為虛構。
二、被告則以：庚○○已與被告公司簽訂如苗栗地檢察署98年度
    偵字第2370號偵查卷第40頁所附重機出租買賣合約書，及同
    卷第41頁所附重型油壓暨工程機具租賃契約，將系爭挖土機
    賣予被告公司；當時係由訴外人戊○○拿煜強公司大小章於
    上開買賣及租賃契約上用印，煜強公司並已交付如本院卷第
    73 至78 頁所附A1-A6 支票予被告公司，作為支付每個月20
    萬元之租金，而如本院卷第68至72頁所附B1-B 5則是被告公
    司給付予煜強公司買賣價金的支票，B1-B5 支票都已兌現，
    A1-A6 支票則均未兌現。原告與庚○○雖於96年11月27日簽
    訂系爭契約書，惟庚○○並未積欠原告債務高於1,500 萬元
    ，亦未確實履行系爭契約書第5 條租金約款給付租金予原告
    ，且煜強公司欠缺資金周轉，倘若將所出貨款全部給原告，
    應無法支付公司營業成本。庚○○又係待被告主張系爭資產
    為被告所有時，才主張上開資產早已出售予原告，可見系爭
    契約書為事後杜撰，應屬通謀虛偽意思表示而無效。另庚○○僅為公司股東，無權處分公司財產，縱認其為公司代表人
    ，對於公司營業上事務有辦理之權，惟其將煜強公司所有資
    產以個人名義出售予原告，以抵償其個人借款，既未經公司
    決議，又非於公司營業上之事務而為讓與公司財產或營業，
    則此項無權限之行為，不問第三人是否善意，非經公司承認
    不能對公司及被告發生效力等語置辯。並聲明：原告之訴駁
    回。
三、本件系爭挖土機前經苗栗地檢察署以97年度他字第897 號、
    98年度偵字第2370號竊盜案件扣案，原告前於98年5 月8日
    具狀聲請發還扣押之系爭挖土機，經承辦檢察官以系爭挖土
    機之所有權誰屬尚有爭執，不便發還，請原告另尋民事或其
    他途徑解決，致系爭挖土機現仍扣案中。被告法定代理人丙○○於前開偵察案件警訊中亦曾主張系爭挖土機為被告公司
    所有等情，為兩造所不爭執，並經本院依職權調取苗栗地檢
    察署97年度他字第897 號、98年度偵字第2370號竊盜案件偵
    查卷宗查閱無訛，自堪信為真實。
四、按當事人主張有利於己之事實者，就其事實有舉證之責任，
    民事訴訟法第277 條前段定有明文。又民事訴訟如係由原告
    主張權利者，應先由原告負舉證之責，若原告先不能舉證，
    以證實自己主張之事實為真實，則被告就其抗辯事實即令不
    能舉證，或其所舉證據尚有疵累，亦應駁回原告之請求；另
    原告於起訴原因已有相當之證明，而被告於抗辯事實並無確
    實證明方法，僅以空言爭執者，當然認定其抗辯事實之非真
    正，而應為被告不利益之裁判，最高法院亦分別著有17年上
    字第917 號判例、18年上字第1679號判例可資參照。是在舉
    證責任分配之原則下，主張權利存在之人，應就權利發生之
    法律要件事實負舉證責任，主張權利變化、消滅之法律要件
    事實，則由否認之人負舉證責任。本件原告主張其就系爭挖
    土機有所有權存在之事實，既為被告所否認，並以系爭挖土
    機為其所有等語置辯，則依前開說明，兩造自應各就其於系
    爭挖土機有所有權存在之事實，各負舉證證明之責。經查：
  (一)原告主張其與訴外人庚○○因債權債務關係，於96年11月27
    日簽訂系爭契約書，向庚○○購買系爭挖土機，並於簽訂契
    約同時，約定原告所購得且取得所有權之上開機具，同時租
    賃予庚○○使用；又系爭契約書第5 條約定庚○○支付租金
    給原告之方式，為友立土木包工業向庚○○購買混凝土後，
    由負責人乙○○直接將應付給庚○○之混凝土價款支付予原
    告，原告嗣後再與庚○○做結算等情，業據提出系爭契約書
    、證明書、相片、渣打國際商業銀行聯行往來收執聯、支票
    、三義鄉農會支票及客戶往來交易明細表（詳卷第5 至7 頁
    、第31至46頁、第95至120 ）等件為證。且庚○○自96年往
    前回溯前3 年就陸續開支票向原告借錢，當時金額都差不多
    是4 、500 萬元，到96年就借的比較多，統計出來就差不多
    2,000 多萬元，庚○○把廠房機器設備、怪手2 部，做價1,
    500 萬元賣給原告抵債，原告再把機器設備、廠房租給庚○○，每個月租金20萬元；支付方式為由庚○○出混凝土給友
    立土木的乙○○，乙○○再把貨款給原告，就用貨款抵租金
    跟抵債，每個月出混凝土給乙○○的貨款夠抵租金，帳單庚○○都有簽名。原告借庚○○的錢係由庚○○開支票給原告
    ，原告把錢匯到庚○○在竹企跟萬泰銀行的帳戶；支票有庚○○個人的票、客票、還有跟別人借的票；偶爾比較急的時
    候，1 、2 次而已，金額比較小，大概30萬至60萬元，甲○○會用現金交付給庚○○。系爭契約書是庚○○親自簽名蓋
    章，簽立當時，庚○○跟原告並未帶著相片，照片係簽立系
    爭契約書當天比較晚時所拍。本院卷第7 頁所附證明書是庚○○簽的，如本院卷第41至46頁所附支票，都是庚○○開立
    或跟第三人借來交付給原告的等情，亦據證人庚○○到庭證
    述綦詳（詳本院卷第48至58頁），核與證人乙○○、甲○○
    到庭所為證述亦屬相符（詳卷第58至61頁、第61至64頁）。
    是原告前開主張，應堪採信。被告雖以庚○○僅為公司股東
    ，無權處分公司財產，不問第三人是否善意，非經公司承認
    不能對公司及被告發生效力等語置辯。惟查，民法第118 條
    第1 項所謂有權利人之承認，無須踐行一定之方式，如有權
    利人就此有明示或默示之意思表示，雖未以書面為之，亦無
    妨於承認效力之發生，最高法院著有33年上字第6950號裁判
    意旨可參。本件庚○○賣給原告的機器設備廠房有些是和英
    公司的，有些是煜強公司的，但是不管是和英還是煜強公司
    實際負責人都是庚○○，庚○○雖然是都用個人名義賣給原
    告廠房機器設備，但庚○○之兒子、老婆都知道，自己的公
    司沒有什麼開股東會議的問題等情，業據證人庚○○到庭證
    述無訛（詳本院卷第48至58頁），則是否得僅已庚○○以個
    人名義出售系爭挖土機予原告，即謂係無權處分而不生效力
    ，實非無疑。而被告就此又未能舉證證明，則其上開所辯，
    自無足採。另被告就其所辯原告與庚○○間買賣系爭挖土機
    係通謀虛偽意思表示之事實，又迄未舉證證明，則被告此部
    分所辯，亦無可採。
  (二)被告雖以庚○○已與被告公司簽訂如苗栗地檢察署98年度偵
    字第2370號偵察卷宗第40頁所附重機出租買賣合約書，及同
    卷第41頁所附重型油壓暨工程機具租賃契約，將系爭挖土機
    賣予被告公司，系爭挖土機為被告所有等語置辯，並提出上
    開買賣及租賃契約（詳本院卷第141 、142 頁）及支票（詳
    本院卷第68至78頁）影本為證，及聲請訊問證人戊○○、己○○。惟查：
  (1)苗栗地檢署98年度偵字第2370號卷第40、41頁所附買賣合約
    書、租賃契約（即本院卷第141 、142 頁之契約）中，大小
    章是庚○○公司的沒錯，但庚○○沒有蓋章，也沒有簽名，
    庚○○並沒有跟被告公司簽這兩份契約。另如苗栗地檢署98
    年度偵字第2370號卷第39頁所附進口報單，庚○○係交給被
    告公司負責人保管，因庚○○向被告公司負責人借了210 多
    萬元，還有積欠在被告公司修理怪手的錢，加起來300 萬元
    ，本來庚○○的怪手當在聯合當舖，被告借庚○○錢把怪手
    贖回來，庚○○沒有意思要把怪手賣給被告，如果要賣的話
    庚○○跟本不需要把怪手贖回來等情，業據證人庚○○到庭
    證述明確（詳本院卷第48至58頁）。且庚○○並沒有託戊○○賣挖土機給被告公司，煜強公司就是戊○○舅舅即庚○○
    的公司，對被告所提「重型油壓暨工程機具租賃契約」及「
    重機出租、買賣合約書」沒有印象，戊○○的確有一次受伊
    舅舅的拜託拿煜強公司的大小章去被告公司，因為被告法代
    說有一個地方印章蓋不清楚，叫伊舅舅拿印章去給他蓋，因
    為伊舅舅跟他借錢，以為是支票印章沒有蓋清楚，才叫伊拿
    印章去。拿公司大小章到被告公司後是直接交給被告法代陳
    先生，陳先生就拿到櫃台裡面去蓋，伊在櫃台外面等，等他
    蓋好才拿給伊看，是在兩張空白的，就是電腦打字，沒有任
    何手寫字的文件上蓋章，內容伊不太清楚了，當時伊還問陳
    老闆說為何蓋空白的，他說我這是在保護你舅舅，伊跟他說
    空白的不妥當，要伊舅舅簽名才算，他也同意等情，亦據證
    人戊○○到庭證述無訛（詳卷第134 至136 頁）。則依證人
    庚○○、戊○○到庭所為前開證述觀之，被告與庚○○就系
    爭挖土機顯無買賣關係存在，尚難僅憑被告所提出上開買賣
    及租賃契約（詳本院卷第141 、142 頁），即謂被告與庚○○就系爭挖土機有買賣及租賃關係存在。
  (2)又依證人己○○到庭所為證述，亦僅證稱庚○○曾拿被告簽
    發之支票向其調錢等語（詳本院卷第136 至138 頁），亦無
    法證明被告曾向庚○○購買系爭挖土機之事實。
  (3)另依被告所提用來支付買賣價款之支票所示，其發票日為96
    年10月9 日等日期，早於其所稱之買賣時間，明顯不符常理
    。又依被告所提租賃契約書所載租期9 個月，每月租金20萬
    元，卻記載租金共190 萬元，亦有不符。另依被告於98年9
    月1 日所提庚○○支付租金之A1至A6支票所示（詳本院卷第
    73 至78 頁），其金額分別為：20萬元、20萬元、20萬元、
    20萬元、20萬元、20萬元、20萬元、25萬元、25萬元、25萬
    元、25萬元、25萬元、25萬元，總計為290 萬元，核與前開
    租約所示金額亦不相符；且上開支票之發票日分別為97年3
    月30 日 、5 月20日、5 月30日、6 月16日、6 月30日、7
    月6 日、7 月10日、7 月16日、7 月30日、8 月6 日、8 月
    10日、8 月16日、8 月30日，亦與租賃契約書所記載每個月
    租金20萬元完全不符。是亦難憑被告所提上開買賣及租賃契
    約（詳本院卷第141 、14 2頁）及支票（詳本院卷第68至78
    頁）影本，即認被告確已因買賣而取得系爭挖土機之所有權
    。
  (4)此外，被告就其所辯已因買賣而取得系爭挖土機之事實，又
    未能另舉證證明，則其前開所辯，自無足採。
  (三)綜上，原告主張其已因買賣而取得系爭挖土機所有權，應屬
    可採。被告所辯其因買賣而取得系爭挖土機所有權云云，為
    無足採。
五、從而，原告訴請確認其就系爭挖土機之所有權存在，為有理
    由，應予准許，爰判決如主文第1項所示。
六、本件事證已臻明確，兩造其餘主張、陳述與舉證，經審酌與
    本院前開判斷不生影響，爰不再予逐一論述。另被告聲請本
    院向財政部臺灣省中區國稅局苗栗縣分局調取煜強公司95、
    96、97年營利事業所得稅結算申報書，本院認與本件系爭挖
    土機所有權之判斷無關，無再予調查之必要，附此敘明。
七、訴訟費用負擔之依據：民事訴訟法第78條。
中    華    民    國    98    年    10    月    30    日
                  民事庭法  官  王萬金
以上正本係照原本作成。
如對本判決上訴，須於判決送達後20日內向本院提出上訴狀。
                        書記官  劉麗美
中    華    民    國    98    年    10    月    30    日

司法院資訊處製作；財團法人民間司法改革基金會備份。
